臺灣高雄地方法院刑事判決　　　　　　　　　　　　八十八年度易字第四二四二號
　　公　訴　人　臺灣高雄地方法院檢察署檢察官
　　被　　　告　庚○○
　　　　　　　　甲○○
　　右　一　人　柯尊仁
　　選任辯護人　啟夫
　　被　　　告　戊○○
右列被告因詐欺案件，經檢察官提起公訴（八十八年度偵緝字第六四三號、八十八年
度偵字第九五四九號、第一三六一五號），本院判決如左：
    主  文
庚○○、甲○○、戊○○共同連續意圖為自己不法之所有，以詐術使人將本人之物交
付，庚○○、戊○○均處有期徒刑貳年陸月；甲○○處有期徒刑貳年。
    事  實
一、庚○○與丁○○原係朋友，民國八十六年八月間，得知丁○○欲出售所有座落於
    高雄縣大寮鄉○○段潮州寮小段四一六二及四一六三地號之土地，乃向丁○○佯
    稱願代為處理土地買賣事宜。另甲○○與戊○○先前即一起從事土地買賣。經己○○及陳進德之介紹，得知丁○○欲出售上開所有之土地，且丁○○將出售土地
    之事宜全權委由庚○○處理。經過幾次交涉後，庚○○、甲○○及戊○○見有機
    可乘，竟共同基於意圖為自己不法所有之概括犯意聯絡，向丁○○佯稱甲○○欲
    以新台幣（下同）一千七百六十萬元購買該筆土地，然因無足夠之現款，故擬先
    將丁○○所有之上開土地向銀行辦理貸款後，再與丁○○訂立契約付清款項。甲○○為取得丁○○之信任，並陸續交付斡旋金八十萬元予庚○○，致丁○○不疑
    有詐，遂允其要求，並於八十六年十一月三日提供其所有上開土地之相關資料，
    經由庚○○轉交予戊○○，以丁○○之名義，向台灣土地銀行三民分行貸款六百
    萬元，並佯由戊○○擔任保證人。該筆貸款核撥後，庚○○又向丁○○佯稱，與
    高雄市第二信用合作社之經理熟識，願意代丁○○辦理清償該信用合作社之欠款
    ，以取得較低之利息，丁○○不疑有他，遂將其中四百萬元現金交付予庚○○，
    惟庚○○取得該筆現金後，竟未依約定代為清償第二信用合作社之欠款，而將之
    自行花用殆盡。嗣於八十六年十一月二十三曰，庚○○、戊○○與甲○○又承上
    開意圖為自己不法所有之犯意聯絡，向丁○○表示前開貸款之金額不足，需貸更
    高之款項，並向丁○○表示，如以丁○○個人之名義向銀行核貸，銀行不會同意
    將貸款提高為由，稱已得升將企業有限公司（下稱升將公司）同意願擔任借款人
    ，丁○○遂又提供土地交由戊○○以升將公司名義向台灣中小企業銀行仁大分行
    借款一千一百萬元，其中六百零七萬七千八百十一元，由台灣中小企業銀行直接
    撥款入台灣土地銀行，以清償之前所借貸之六百萬元（含利息），剩餘約四百九
    十二萬元則由戊○○全數領出，其中九十萬元由戊○○、甲○○及案外人陳進德
    均分，作為仲介此筆買賣之佣金；另外十萬元則作為先前與貸款銀行接洽之公關
    費用。戊○○再交給甲○○二百五十萬元，其餘則由戊○○取走。嗣丁○○持戊○○所交付之蓋有升將公司印鑑章之取款條兩紙至銀行領款，經銀行人員告知該
筆款項業經全數領走，丁○○始知受騙，無端使丁○○之該筆土地承擔一千一百
    萬元之抵押債務。
二、案經被害人丁○○訴由臺灣高雄地方法院檢察署檢察官偵查起訴。
    理  由
一、訊據被告庚○○及甲○○固坦承有分別取走四百萬元及二百八十萬元（即二百五
    十萬元加上三十萬元）之事實不諱，惟均矢口否認有詐欺之犯行，被告庚○○辯
    稱：該四百萬元係丁○○借伊使用，並非作為清償第二信用合作社之用。且當時
    是向丁○○借款五百萬元，並非四百萬元；被告甲○○則辯稱：三十萬元並非土
    地買賣之佣金，是向銀行辦理貸款之佣金，另二百五十萬元則是戊○○先前積欠
    的債務云云，且後來已將其中一百五十萬元交庚○○轉交丁○○。至戊○○則僅
    坦承收取佣金三十萬元，其餘自台灣中小企業銀行領出之款項共四百九十二萬元
    ，除交給甲○○前開二百五十萬元之外，其餘是甲○○答應借給他等語。經查：
    右揭事實，業據被害人丁○○於偵審中指述綦詳，而被告以丁○○之土地向銀行
    辦理貸款，復有台灣土地銀行三民分行九十年十月十八日民放（二）字第九○○○三八四號函及台灣中小企業銀行仁大分行八十九年六月二十二日（八九）仁大
    字第一二五四號函各一紙附卷可稽。
二、被告庚○○雖辯稱：四百萬元係丁○○借貸給他云云。惟查：丁○○既然要出賣
    土地，顯見其手邊缺少資金，豈有向銀行貸款之後，立即將所貸款總額之三分之
    二，高達四百萬元借予被告庚○○之理。況詢之被告庚○○有關其向丁○○借貸
    之細節，竟答稱：並未約定利息，亦未約定確定之返還日期，只約定於本件土地
    買賣完成後再行返還（見本院九十年三十二日筆錄）。對如此高額之借款，竟僅
    為如此草率之約定，其真實性，實令人質疑。參以被告於八十七年一月十九日，
    經丁○○發現被告庚○○未將四百萬元清償第二信用合作社之借款後，曾要求被
    告書立收據一紙，而該收據中亦載明「收到俞小姐委託代償第二信用合作社之貸
    款金額新台幣四百萬元正」，足證被害人丁○○所稱：被告庚○○係向伊佯稱與
    第二信用合作社有熟識，願出面處理清償借款事宜，始同意將四百萬元交由庚○○等情，則較為可採。至被告又辯稱共向丁○○取得五百萬元，而非四百萬元，
    惟查被害人丁○○堅稱僅交給被告庚○○四百萬元，若被告庚○○實際向被害人
    取得五百萬元，對被害人應較為有利，衡情，被害人無須堅詞否認。再參諸被告
    於八十八年六月十七日偵訊中，對於檢察官訊及：「你拿走向土銀貸款之四百萬
    ，是否向告訴人說要還二信貸款？」時，即未堅稱金額係五百萬元，顯見被告辯
    稱金額係五百萬元，無非係為掩飾其未將被害人所交付之四百萬元用以清償第二
    信用合作社之貸款，又無法解釋何以收據係記載收到被害人四百萬元，始飾詞嬌
    稱係向被害人借款，且金額為五百萬元，其目的在擾亂法院對其犯行之調查，所
    辯即不足為採。
三、另被告甲○○固辯稱所收取之三十萬元並非土地買賣之佣金，惟查：共同被告戊○○於八十八年六月十七日偵訊時即供稱：「甲○○有拿走九十萬元，由我、甲○○、陳進德各分三十萬佣金。」（見八十八年偵緝字第六四三號卷第三三頁筆
    錄背面）。嗣於本院八十九年五月十九日審理中復供稱：「核發當天，升將公司
    的負責人就陪我去領了九十萬元，當天交給甲○○，他就給我三十萬元。」等語
    。參以被告甲○○事後並書立切結書一紙，表示願意就九十萬元之佣金負責，是
    被告甲○○確有從此筆貸款中收取佣金三十萬元等情，已堪認定。被告甲○○又
    辯稱：二百五十萬元是戊○○積欠他的債務。惟被告甲○○就戊○○如何積欠該
    筆債務，初於本院八十九年五月十九日審理時供稱：八十年間，因與吳國華要合
    組「鉅新建設公司」，一起作房屋土地仲介買賣，陸續出資二百五十萬元，後來
    因雙方鬧得不愉快，才向他催討等語。嗣於本院九十年三月一日審理時，法官進
    一步訊問有關如何與戊○○合組鉅新建設公司之細節時，因無法詳細交待如何出
    資，便改稱：最後並未頂下「鉅新建設公司」，二百五十萬元是戊○○先前陸陸
    續續欠他的等語。是戊○○是否積欠被告甲○○二百五十萬元已屬可疑。另證人
    丙○○於本院九十年十月三十日審理中固證稱：戊○○先前曾積欠甲○○三百多
    萬，甲○○託她向戊○○收取的二百五十萬元，是清償先前借款之用。惟查：證
    人丙○○為被告甲○○之同居人，且與被告甲○○育有一子，並據證人丙○○自
    承在卷（見同日筆錄），所為證言不無迴護被告甲○○之嫌。況被告戊○○於八
    十八年五月三十一日偵訊中供稱：係因庚○○、甲○○告知此筆貸款下來後，可
    以借他。（見八十八年度偵緝字第六四三號卷第十九頁筆錄背面）則被告戊○○
    若已積欠被告甲○○三百多萬元，被告甲○○向之催討尚且不及，豈有再行借款
    予被告戊○○之理。且被告甲○○既以資金不足，始要求丁○○同意以貸款之方
    式購買土地，則貸款之金額理應充作買賣價金之一部分，給付予丁○○才是，焉
    有餘力再借貸予他人。是該二百五十萬元應係被告甲○○分得之贓款。再被告甲○○又辯稱確實是要買地蓋麵包工廠，且當時有八百萬左右之現金（見本院九十
    年三月一日訊問筆錄）。則被告甲○○果真資金充裕，何以須先行以貸款之方式
    來買地。再參以被告雖名為買地，卻參與佣金之分配，且不諱言戊○○曾經跟他
    說過：這筆土地是他牽扯進來的，沒有他，戊○○也賺不了這個錢等語（見本院
    九十年六月二十八日訊問筆錄）。而且在丁○○發現錢被領走之後，始於八十七
    年二月三日與丁○○簽定第一份買賣契約，嗣於八十七年四月十三日再簽定第二
    份買賣契約，並馬上提高買賣價金二百萬元，與一般不動產之買賣必僅慎行事之
    情況，亦大不相同。顯見被告實係假購地之名，行詐騙之實。
四、被告甲○○復辯稱：購地之初曾透過己○○交給庚○○約八十萬元之斡旋金，足
    證其確有購買土地之意思。惟查，該筆斡旋金係由庚○○收受，此固有收據一紙
    附卷可參。惟按庚○○係代表賣方之人，倘被告甲○○果真欲交付斡旋金，理應
    交付予中間人即陳進德或己○○始符常理，豈有交付予出賣人之代表人之理。從
    而被告甲○○所交付之八十萬元，即有籍此取得被害人信任之意。況事後，被告
    等共詐騙被害人高達九百萬元，而被告甲○○更從中獲取二百八十萬元之不法利
    益，尚難僅憑先前已交付八十萬元，即免除其事後共同詐騙之責。至被告甲○○
    又辯稱將其中一百五十萬元交給被告庚○○，並舉證人丙○○為證。惟查，證人
    丙○○之證詞已不足為被告甲○○有利之認定等情，已如前述。況證人丙○○係
    證稱：因當時快過年，被告庚○○要求先付一百五十萬元（見本院九十年十月三
    十日筆錄）等語。果真如此，該一百五十萬元應係被告甲○○欲透過被告庚○○
    轉交予丁○○之土地價金，其交付庚○○之後，自當要求庚○○開立收據始符一
    般買賣常情，更何況一百五十萬元為數不少，自無不要求開立收據之理，惟被告
    甲○○迄未提出一百五十萬元之收據供本院查證，難認此部分之辯解為可採。是
    被告甲○○並未將二百五十萬元其中一百五十萬元交付予謝國華，亦堪認定。
五、又被告戊○○固辯稱伊自台灣中小企業銀行領出一千一百萬元之後，扣掉清償第
    一筆貸款六百零八萬元及仲介費、公關費共一百萬元及交付予甲○○之二百五十
    萬元，伊僅拿到三十萬元仲介費，其餘是甲○○答應借給他的云云。惟查：關於
    被告戊○○如何處理上開款項，其於八十八年五月三十一日偵訊中係供稱：還土
    銀貸款後，甲○○有表示錢可以借他，四百七十萬元伊借其中四百萬元。而於八
    十八年六月十七日偵訊時又改稱：四百七十萬元中，伊向甲○○借三百八十萬元
    ，後來已還二百萬元。嗣於本院八十九年五月十九日審理中復辯稱：甲○○有說
    要借他一百萬元，又因先前欠甲○○二百五十萬元，所以才拿二百五十萬元給甲○○。被告前後供詞不但互相矛盾，且數字完全無法吻合，所為辯解顯係卸責之
    詞，均不足採信。且被告戊○○非但擔任第一次貸款之保證人，且為使第二次貸
    款得以貸得更多之金額，尚借得「升將企業有限公司」之名義，負責第二次貸款
    之手續。若謂被告未自本件貸款中取得任何不法利益，熟能置信。從而共同被告
    甲○○所供稱：被告戊○○僅交付其中二百五十萬元及仲介費給他，其餘並交付
    等語，反較為合理而可信。
六、又本件向台灣土地銀行貸款時，既係由庚○○前往辦理，並由戊○○擔任保證人
    ，而嗣後向台灣中小企業銀行辦理貸款時，則由戊○○負責辦理，而由庚○○擔
    任保證人；另被告庚○○、甲○○及共同被告戊○○均參與貸款金額之分配，且
    被告甲○○與戊○○均非鉅新建設股份有限公司之人員，並據證人即該公司之負
    責人乙○○於本院九十年五月十五日審理中證述屬實，惟二人均同時印製該公司
    之名片，佯稱為該公司之人員等情觀之，被告三人就本件詐騙之行為，顯係共同
    策劃及參與。
七、另共同被告戊○○就其自台灣中小企業銀行其所領得貸款金額，雖供稱數額為四
    百七十萬元，惟查：該筆台灣中小企業銀行一千一百萬元之貸款於八十七年一月
    二十三日核貸之後，當日即匯入六百零七萬七千八百十一元至丁○○土地銀行三
    民分行之帳戶內，用以清償土地銀行之貸款，其餘款項則分為三筆，其中九十二
    萬、五十萬以現金領取，三百五十萬元則轉入戊○○所有於該分行帳號0000
    0000000之帳戶內等情，亦有台灣中小企業銀行仁大分行九十年一月九日
    九十仁大字第○○七三號函附卷可佐。是戊○○自丁○○之帳戶內領得之款項應
    為四百九十二萬元，而非戊○○所稱之四百七十萬元，亦可認定。從而被告三人
    自本件貸款中取得之不法利益，分別為庚○○四百萬元、甲○○二百八十萬元（
    即佣金三十萬元加上戊○○交付之二百五十萬元）、戊○○一百八十萬元。（即
    佣金三十萬元加上未交付給甲○○約一百五十萬元部分）等情，即可認定（另三
    十萬元則由案外人陳進德取得，十萬元為公關費用）。
八、綜上所述，被告三人之辯解均不足為採，此外，復有買賣契約書二紙、銀行取款
    憑條二紙、被告甲○○及戊○○書立之切結書三份、被告庚○○書立之收據一紙
    ，被告庚○○、甲○○之名片二張附卷可稽，事證明確，被告三人犯行可堪認定
    。
九、核被告三人所為，係犯刑法第三百三十九條第一項之詐欺取財罪。被告三人就上
    開詐欺取財犯行，有犯意聯絡及行為分擔，均為共同正犯。被告三人先後兩次騙
    取被害人向銀行辦理貸款，時間緊接，方法相同，觸犯構成要件相同之罪，顯係
    基於概括犯意為之，應依刑法第五十六條連續犯之規定論以一罪，並依法加重其
    刑。爰審酌被告利用被害人急於出售土地，向被害人詐騙貸款，金額高達約九百
    萬元，且事後尚無悔改之心，迄未與被害人達成和解及被告三人所獲取不法利益
    分別為四百萬元及二百八十萬元及一百八十萬元，以及被告庚○○原係被害人朋
    友，且受委任處理事務，竟反而與外人共謀出賣被害人，另被告戊○○於本件土
地買賣中扮演代書之角色，因與銀行人員熟識，且負責向銀行接洽，就本案之犯
    罪行為參與程度最高，另被告甲○○原係買主，已支付八十萬元之斡旋金，惡性
    較之其他共同被告為輕等一切情狀，分別量處如文所示之刑，以資儆懲。
十、另被告庚○○先前雖係受被害人丁○○委任處理土地買賣事宜，惟被告庚○○竟
    反與被告甲○○、戊○○等人共謀詐騙，是被告庚○○事後詐欺之犯行，應係其
    背信行為之具體表現，其背信之低度行為應為詐欺之高度行為所吸收，不再論罪
    ，附此敘明。
據上論斷，應依刑事訴訟法第二百九十九條第一項前段、刑法第二十八條、第五十六
條、第三百三十九條第一項，罰金罰鍰高標準條例第一條前段，判決如主文。
中    華      民      國      九十一    年      四      月      十      日
                                  臺灣高雄地方法院刑事第二庭
                                      審判長法  官  宋明中
                                            法  官  劉定安
                                            法  官  高英賓
右正本證明與原本無異。
如不服本判決，應於判決送達後十日內，向本院提出上訴狀。
                            書記官  林雯琪
中    華      民      國      九十一    年      四      月      十      日
附錄論罪科刑法條：
中華民國刑法第三百三十九條
 (普通詐欺罪)
意圖為自己或第三人不法之所有，以詐術使人將本人或第三人之物交付者
，處五年以下有期徒刑、拘役或科或併科一千元以下罰金。
以前項方法得財產上不法之利益或使第三人得之者，亦同。
前二項之未遂犯罰之。
